臺灣高等法院臺中分院刑事判決　　　　　　　　九十三年度上更(一)字第一九八號
　　上　訴　人
　　即　被　告　丙○○
　　指定辯護人　本院公設辯護人　丁○○
右上訴人，因被告偽造有價證券案件，不服臺灣臺中地方法院九十年度訴字第二四五
號，中華民國九十年七月十七日第一審判決（起訴案號：臺灣臺中地方法院檢察署八
十九年度偵緝字第八五四號）提起上訴，經本院判決後，由最高法院發回審理，本院
判決如左：
    主  文
原判決撤銷。
丙○○意圖供行使之用，而偽造有價證券，處有期徒刑參年肆月。
偽造之發票人宋蕊霞、付款人保證責任基隆市第一信用合作社總社、票據號碼000
0000號、發票日期八十八年十二月十五日、票面金額新台幣壹拾萬元支票壹紙，
沒收。
    事  實
一、丙○○於民國（下同）八十九年八月間，因偽造文書等罪，經臺灣臺中地方法院
    判處有期徒刑六月，緩刑二年，同年九月九日確定，猶不知悔改。八十八年九二
    一大地震前某日上午十時許，在台中市南屯區○○○路與惠中路口附近，拾得甲
    ○○於八十八年九月十二日二十三時許，在同一地點失竊手提袋一只，內有安鴻
    工程股份有限公司之公司印章、發票一本、宋蕊霞印章一只、保證責任基隆市第
    一信用合作社總社（下稱第一信用合作社）整本剩餘之空白支票四、五張後，竟
    意圖為自己不法之所有，將上開手提袋及其內物品予以侵占入己（此部分因追訴
    權時效完成，由檢察官另為不起訴處分確定）。嗣因丙○○積欠王文平新台幣（
    下同）三萬餘元未償，上開支票帳戶之支票票頭亦可知悉發票人係宋蕊霞，丙○
    ○遂意圖供自己行使之用，於八十八年九月二十一日地震後之某日，在其台中市
    居處，盜用拾得之宋蕊霞印章，蓋在前開第一信用合作社票據號碼000000
    0號空白支票發票人欄內，足以生損害於宋蕊霞，並利用不知情第三人，於不詳
    日期，偽造填寫發票日期為八十八年十二月十五日、金額十萬元支票一紙，於同
    年十一月底某日，在台中市○○路與大墩七街口，告知王文平此支票為台中縣太
    平市某廠商所支付之票據，將該紙支票交付王文平抵債而持以行使，王文平當場
    交付六萬餘元現金與丙○○。王文平於八十八年十二月初，在台中縣清水鎮大雅
    鄉清泉八之二號「元基發企業股份有限公司」，將該紙支票轉讓王石子，王石子
    屆期提示，因該支票已據甲○○申報遺失並掛失止付，始循線查悉上情。
二、案經臺中縣警察局清水分局報請臺灣臺中地方法院檢察署檢察官偵查起訴。
    理  由
一、訊據上訴人即被告（下稱被告）丙○○，固坦承有於上開時地，撿到甲○○皮包
    ，並將系爭支票轉讓予王文平以抵償債務之情事，惟矢口否認有偽造支票並行使
    之犯行，並先後辯稱：其交付該張支票予王文平時，已填載完成，支票退票後，
    其家人出面解決，幫忙償還欠款後，取回該支票。且其在檢察官偵訊時坦承犯行
    ，係以為檢察官在訊問有關背書之事，當時心想只要承認犯行，罪行就會較輕，
    故坦承在卷云云。惟查：
(一)右開犯罪事實，業據被害人宋蕊霞之夫甲○○於警訊時指稱：「因我所有之自小
    客車失竊，內有宋蕊霞身分證、我所有郵局存摺及印章、安鴻工程股份有限公司
    所有中國國際商業銀行存摺一本，及公司大小章、統一發票二本、公司執照影本
    及基隆市第一信用合作社空白支票十張」、「（你失竊空白支票上有無簽寫金額
    及蓋私章﹖）均沒有」、「支票平常是我在使用」等語，於檢察官偵訊時亦指陳
    ：「當時支票是整本空白，連印章放在車內一起失竊的，支票的發票人章不是我
    蓋的，金額也非我寫的」等語，有各該訊問筆錄在卷可按（參見一二八九九號偵
    查卷十頁、三二頁背面），證人甲○○嗣於原審時雖改稱：當初遺失時是空白支
    票或已簽發完成，已不記得，無法確認有無填寫發票日及金額云云（參見原審卷
    五二、五三頁），然查，證人上開改稱證詞之日期為九十年三月二十日，而證人
    係於八十九年三月十六日與被告達成和解，有和解書可憑（參見本院上訴卷四八
    頁），是該改稱之詞，是否可信，已有可疑。況且，證人先後於本院前審及更審
    時，就該失竊情形，支票整本之票頭有載明發票人為宋蕊霞，平時伊簽發支票時
    ，在金額欄同時另外蓋用印章等情，證稱甚詳在卷（參見本院上訴卷三七、三八
    頁，更審卷三十至三二頁），足見伊在原審改稱之詞，應係和解後，為被告脫罪
    之供稱，核係迴護之詞，難以輕信。又被告於本院前審曾聲請傳喚和解書之證人
    譚金台作證，但依和解書所載，並無見證人之記載，且該和解情事，難以反推認
    定撿到支票當時，該等支票確已發票完成，本院核無傳喚必要。
(二)被告於檢察官偵訊時多次供稱：「是的（是我填寫支票），我撿到一個皮包是深
    色的手提袋，裡面有印章、公司發票、空白支票」、「八十八年九月地震前某日
    上午十時許，在台中市○○○路、惠中路口撿到一手提袋，內有公司印章、發票
    一本、空白支票四、五張，我用了三張，其他二張我交給不知名字者了，我以票
    主宋蕊霞名義發票，其他二張於交付給王文平的同時間左右，我在我住處填寫，
    並簽發給對方，是交付當天發票的」、「因缺錢才臨時起意簽發被害人支票使用
    」等語在卷（參見八五四號偵查卷十三、十四頁、二二頁背面、三二頁背面），
    並未提及有所謂背書一情，而被告案發時，為三十一歲之成年人，擔任水電師傅
    ，生意往來自有接觸票據之機會，對於票據之背書、發票意義為何，當無不知之
    理，竟於偵訊時誤以為檢察官訊問之真意為背書，已有可疑。再者，系爭支票經
    王石子提示，因已遭宋蕊霞之夫甲○○申報遺失掛失止付，遂由票據交換所檢送
    系爭支票正反面及其退票理由單影本，函知台中縣警察局進行調查，有台北市票
    據交換所八十九年一月二十一日北票字第０五一六號函文、掛失止付票據提示人
    資料查報表、票據掛失止付通知書、遺失票據申報書、支票正反面暨其退票理由
    單等件為證，觀之系爭支票背面除有王文平背書外，並無被告或其他人之背書，
    益見被告上開所辯，核與事實未合，礙難採信，被告嗣於審理時，改稱其未偽造
    支票使用，核係卸責之詞，不足採信。被告雖於原審提出系爭支票背面，載有被
    告名義背書之支票影本一紙（僅有背面，參見原審卷五三頁），欲證明確有背書
    云云，然核與留存於票據交換所之系爭支票，有所未合，系爭支票又係被告轉讓
    予王文平，再輾轉讓與王石子收受，存入銀行提出交換，是留存於票據交換所之
    支票，才是被告交付與王文平之原本，被告於原審所提出之支票背書影本，既與
    原先之支票原本未符，自難據為被告上開辯詞之有利認定。
(三)系爭支票，據被告供稱業已於償還王文平欠款後，予以撕毀，致原本已不復存在
    ，原審依職權分別向付款銀行第一信用合作社及台北市票據交換所函調系爭支票
    原本，亦分別以僅有退票理由單，查無支票原本等由回覆，此有第一信用合作社
    九十年二月二十日基一字第五一號、台北市票據交換所九十年二月十九日（九０
    ）北票字第一０六０號函文二紙附卷可稽，可見該支票原本應已不存在。嗣原審
    依被告指定辯護人意見，將系爭支票影本，連同被告平日書寫字跡、證人甲○○
    當庭書寫字跡，併送法務部調查鑑定，該局覆以：送鑑支票係影本，一般影印文
    件有變造、失真之虞，並不宜作為鑑定之檢品，且貴院送鑑之支票，研判為傳真
    後之影本，其上字跡模糊失真，無法辨識其筆力、筆速、筆序等筆劃特性，故歉
    難鑑定等節，有該局九十年六月一日（九十）陸（二）字第九００三二九三九號
    函文一紙可稽，是本案無法以科學鑑定方法辨明支票發票日期及金額等重要關鍵
    事項，是否為被告所偽造，抑或證人甲○○已事先書寫完成，要堪認定。且本案
    既缺乏支票原本可供辨識，自無從另送鑑定可能，附此載明。又法院依肉眼勘驗
    系爭支票與被告當庭書寫二份字跡，雖非完全相同，惟亦非毫無雷同之處，細觀
    被告二份當庭橫式及直式書寫字跡，有關「拾」、「元」、「整」，及阿拉伯數
    字「９」等字，即有一望即可辨別之不同，甚者，直式字跡尚將「拾」字均載為
    「捨」字，是被告本即有二種以上之筆跡，佐以被告另案偽造文書（參見八五四
    號偵查卷二六頁），足見被告應有模仿他人筆跡之能耐，亦可能筆跡故意有不同
    ，是不能逕以被告當庭書寫字跡與系爭支票發票日期及金額，無從鑑定是否相符
    ，即遽認該支票並非被告所偽造，從而，依證人甲○○於本院更審時所證情節，
    堪認印章應係被告盜蓋使用，其他字體則係被告利用不知情之第三人所為。
(四)依被告供稱交付系爭支票與王文平之經過：其去王文平所開ＫＴＶ內消費七萬元
    ，但沒有錢還，告訴他有撿到一個包包，內有支票，王文平叫其先將系爭支票給
    他，等到票期屆至前，再拿錢去換回支票即可，王文平找其要錢時，其本來要用
    空白支票開給他，已經寫好金額七萬元，日期還沒寫，印章也沒蓋，但他說金額
    不夠，其就當場撕毀支票，後來才用已簽好之系爭支票給他云云，核與證人王文
    平於原審所證稱：系爭支票是被告，在大墩七街與惠中路口交付的，被告直接從
    口袋拿出來交給渠，支票有摺過痕跡，是被告當場打開交付的，並未有要求被告
    先將系爭支票交給渠，期前再匯款，渠再將支票返還之約定等情，及證人施志郎
    證述：伊親眼看到被告從身上拿出系爭支票給王文平抵債，王文平還當場拿現金
    找給被告，伊並未看到被告先開票，才又撕票，再交系爭支票給王文平，被告是
    從身上拿出交給王文平等語（參見原審卷五四、六七頁），顯有不符。如以被告
    供稱交付系爭支票與證人王文平之上開經過，既歷經簽發七萬元支票、撕毀該支
    票，再交付系爭支票與王文平等特別過程（而非單僅自口袋取出並交付），則在
    場之王文平、施志郎二人當無不知之理，竟均一致供稱未有此事，況依王文平警
    訊、偵查中所證：被告係拿簽發完整之支票，向伊抵債外，換得現金使用云云（
    參見一二八九九號偵查卷十三、二八頁），佐以被告當時另因缺錢而偽造文書，
    經判決有罪在案，益見被告上開辯解，顯乏證據可佐，難以輕信。再者，被告雖
    認王文平、施志郎上開證詞均不可採，惟證人王文平於支票退票後，透過被告家
    人已取得欠款，被告既未再積欠渠任何債款，施志郎與被告亦無債權債務關係，
    該等證人自無上開不利被告證稱之必要。又證人施志郎所證：印象中被告好像有
    背書乙節，乃對被告有利之說詞（但被告交付系爭支票與王文平前，並未背書，
    已如前述，故證人施志郎此猜測之詞，為法院所不採），益徵其等於原審時所為
    證詞，應無設詞誣陷之理，而堪採信。從而，被告於檢察官偵訊時所為自白核與
    事實相符，自堪採信，被告嗣改稱之詞，核係卸責之辯，不足採信，是本件事證
    業臻明確，被告上開犯行，洵堪認定，應依法論科。
二、核被告所為，係犯刑法第二百零一條第一項之意圖供行使之用，而偽造有價證券
    罪。其盜用印章之行為，為偽造有價證券之行為所吸收，又行使偽造有價證券之
    低度行為，應為偽造有價證券之高度行為所吸收，均不另論罪。被告利用不知情
    之第三人偽造支票上之文字，核係間接正犯。再按，行使偽造有價證券，以取得
    票面價值之對價，不另論詐欺罪（參照最高法院六十二年二月二十日第一次刑庭
    庭長會議決議）。原審經審理結果，認被告罪證明確，予以論科，固非無見。但
    查，依上所述，本件支票之偽造，被告應係間接正犯，原審疏未調查認定，自有
    違誤。被告提起上訴，否認上開犯行，核非可取，但原判決既有上開可議，即屬
    無可維持，應由本院撤銷改判。爰審酌被告拾得系爭支票後，竟未交還票主宋蕊
    霞或警方處理，反圖一己之私，偽造並行使該有價證券，輾轉流通與第三人，紊
    亂票據金融秩序，於偵訊時一度坦承犯行，於法院審理時則翻異前供，飾詞否認
    犯行，暨考其素行非佳、犯罪動機、手段、所生危害及犯後態度等一切情狀，量
    處如主文第二項所示之刑，以示懲儆。被告偽造如事實欄所示系爭支票一紙，雖
    據被告供稱已撕毀，但乏積極證據足資證明業已滅失，應依刑法第二百零五條規
    定，宣告沒收。又被告受合法傳喚，無正當理由不到庭，爰不待其陳述，逕行判
    決如前。
據上論斷，應依刑事訴訟法第三百六十九條第一項前段、第三百六十四條、第三百七
十一條、第二百九十九條第一項前段，刑法第二百零一條第一項、第二百零五條，罰
金罰鍰提高標準條例第一條前段，判決如主文。
本案經檢察官乙○○到庭執行職務
中      華      民      國    九十三    年      十一      月    十六    日
                                  臺灣高等法院臺中分院刑事第二庭
                                        審判長法  官  羅  禮  政
                                              法  官  陳  欣  安
                                              法  官  蔡  聰  明
右正本證明與原本無異。
如不服本判決應於收受送達後十日內向本院提出上訴書狀，其未敘述上訴之理由者並
得於提起上訴後十日內向本院補提理由書（均須按他造當事人之人數附繕本）。
                                              書記官  郭  振  祥
中      華      民      國      九十三   年      十一     月    十七    日
刑法第二百零一條：
意圖供行使之用，而偽造、變造公債票，公司股票或其他有價證券者，處三年以上十
年以下有期徒刑，得併科三千元以下罰金。
行使偽造、變造之公債票、公司股票或其他有價證券或意圖供行使之用收集或交付於
人者，處一年以上七年以下有期徒刑，得併科三千元以下罰金。
                                                                        Ｉ
